【裁判字號】    97,上,202
【裁判日期】    980120
【裁判案由】    分割共有物
【裁判全文】
臺灣高等法院臺中分院民事判決  97年度上字第202號
上  訴  人  庚○○
            辛○○
法定代理人  壬○○
法定代理人  乙○○
上二人共同
訴訟代理人  林維堯律師
被上訴人    子○○
            寅○○
            丑○○
共同訴訟代理人  陳胘富律師
追加被告    戊○
            癸○○
            丁○○
上列當事人間請求分割共有物事件，上訴人對於民國97年03月27
日臺灣南投地方法院96年度訴字第 359號第一審判決提起上訴，
本院於98年01月06日言詞辯論終結，判決如下：
    主  文
原判決廢棄。
兩造共有坐落南投縣鹿谷鄉○○段第五三三地號，地目建，面積
七一零點四七平方公尺土地應予分割，分割方法：如南投縣竹山
地政事務所民國九十七年八月二十九日複丈成果圖(三)所示Ａ部分
面積五五點三○平方公尺分歸辛○○取得；Ｂ部分面積五九點四
三平方公尺分歸庚○○取得；Ｃ部分面積二二四點九○方公尺分
歸子○○、丁○○按應有部分子○○六十二分之二十二、丁○○
六十二分之四十比例共同取得；Ｄ部分面積一八五點四二平方公
尺分歸丑○○、癸○○按應有部分各二分之一比例共同取得；Ｅ
部分面積一八五點四二平方公尺分歸寅○○、戊○按應有部分各
二分之一比例共同取得。
訴訟費用由兩造按如附表所示之應有部分比例負擔。
    事實及理由
一、按訴訟繫屬中為訴訟標的之法律關係，雖移轉於第三人，於
    訴訟無影響。但第三人如經兩造同意，得聲請代當事人承當
    訴訟。前項但書情形，僅他造不同意者，移轉之當事人或第
    三人得聲請法院以裁定許第三人承當訴訟。前項裁定，得為
    抗告。法院知悉訴訟標的有移轉者，應即以書面將訴訟繫屬
    之事實通知第三人。民事訴訟法第254條第1、2、3項定有明
    文。又查系爭土地原共有人為庚○○、辛○○、子○○、寅
    ○○、丑○○，於本院審理期間，寅○○將其應有部分中21
    6分之25贈與其妻戊○；丑○○將其應有部分中216分之25贈
    與其妻癸○○；子○○將其應有部分中 216分之40贈與其妻
    丁○○，而於民國97年08月14日完成登記，此有土地登記簿
    謄本在卷足證（見本院卷第63、64頁），是本件訴訟標的對
    於庚○○、辛○○、子○○、寅○○、丑○○、戊○、癸○
    ○、丁○○必須合一確定，上訴人庚○○、辛○○追加戊○
    、癸○○、丁○○為當事人，依民事訴訟法第255條第1項第
    5款、第446條第 1項但書規定，核無不合，應予准許。戊○
    、癸○○、丁○○經合法通知，未於言詞辯論到場，核無民
    事訴訟法第 386條所列各款情形，茲依上訴人之聲請，由其
    一造辯論而為判決。
二、(1)庚○○、辛○○起訴主張：坐落南投縣鹿谷鄉○○段第53
      3地號，地目建，面積710點47平方公尺土地為庚○○、辛
      ○○、子○○、寅○○、丑○○所共有，其應有部分為：
      庚○○216分之24、辛○○216分之30、寅○○ 216分之50
      、子○○216分之62、丑○○216分之50。系爭土地未訂立
      不分割契約，又查無不能分割之情事，由於共有人間經南
      投縣鹿谷鄉調解委員會調解，仍無法達成協議分割，爰依
      民法第823條第1項、第824條第2項規定訴請裁判分割系爭
      土地，求為依如南投縣竹山地政事務所96年8月7日複丈成
      果圖(一)所示方案分割系爭土地之判決。
    (2)原審判決如子○○、寅○○、丑○○主張之分割方法（如
      南投縣竹山地政事務所96年8月7日複丈成果圖(二)所示）
    (3)上訴後補陳：
      查南投縣畸零地使用自治條例第 3條規定，屬於商業區
      之一般建築用地其正面路寬超過 7公尺至15公尺者，其最
      小寬度為 4公尺，最小深度為13公尺，系爭土地面臨南投
      縣鹿谷鄉○○村○○路，屬商業區用地，該中正路路寬超
      過 7公尺至15公尺，依上開規定，建築基地之最小寬度為
      4 公尺，但原判決分配給辛○○、庚○○之土地，其面寬
      均未達 4公尺，致成為畸零地而無法單獨建築，原判決所
      採分割方案顯欠妥當。
      再查系爭土地重測前為南投縣鹿谷鄉○  ○段車  寮小
      段163-42地號，係由同小段163-1地號分割而來，該163-1
      地號土地在日據時期原屬案外人林旺所有而於大正13年12
      月27日以贈與為原因移轉給案外人林長安、林西鎏持分各
      4分之2該林長安、林西鎏並就已建造在系爭土地上之三合
      院式建物及空地約定分管範圍，各自在所分管面臨中正路
      之土地上蓋建合計 5間竹木造建物使用，嗣林長安、林西
      鎏分別陸續將彼等持分及依各該持分所分管之特定位置上
      三合院式建物及面臨中正路之 5間竹木造建物先後出售與
      案外人劉朝練、辰○○、上訴人庚○○及由林西鎏之繼承
      人林森德、甲○○將繼承之持分、特定位置土地出售予子
      ○○、寅○○、丑○○。上開持分移轉，均連同特定位置
      之建物出售在內，此有當時庚○○受讓之建物照片及示意
      圖可證，而林森德、甲○○移轉給子○○、寅○○、丑○
      ○之位置，則為其目前占有之位置，另林長安殘存持分30
      /216占有之位置則因輾轉移轉持分及交付占有給辛○○，
      故為辛○○主張分配之位置，因此系爭土地自始即由各共
      有人按各自占有位置分管至今，此再由庚○○於70年 9月
      間在分管之位置上改建房屋時，當時之共有人林長安及子
      ○○、寅○○、丑○○等均出具土地使用權同意書給庚○
      ○申請建造執照而益無疑義。上開分管之狀態歷經數十年
      兩造均無異議，因此依分管狀態分割共有物，並無不當。
      另參酌證人甲○○97年10月01日在鈞院準備程序之證詞
      可知，系爭土地原為其父林西鎏及其叔林長安共有，在系
      爭土地上建有三合院房屋，伊父為大房分配使用三合院之
      「正身」房屋及後面（北側）的空地，其叔林長安分配使
      用西側「護龍」房屋其後面（西側）之土地，因此系爭土
      地在原所有權人林西鎏及林長安出售前即已有事實上之分
      管狀態，嗣林西鎏亡故後由甲○○繼承，將其分管之「正
      身」房屋及其後空地出售給寅○○，可見寅○○係向甲○
      ○買受該甲○○分管之土地，不容否認，至於林長安分管
      之土地，位於庚○○現有房屋北側，嗣移轉予其媳陳收，
      再由陳收移轉予辛○○，因此主張依分管之事實分割系爭
      土地自屬有據。
      依鈞院囑託竹山地政事務所複丈之成果圖，雖庚○○可
      分得面積僅59.43平方公尺，較持分面積減少19.51平方公
      尺，辛○○可分得面積僅 55.30平方公尺，較持分面積減
      少 43.38平方公尺，子○○、丑○○、寅○○依次可分得
      224.90平方公尺、185.42平方公尺、185.42平方公尺，較
      彼等持分面積依次各增加20.97平方公尺及20.96平方公尺
      、20.96 平方公尺，但因鈞院已考慮上訴人受分配土地之
      面寬在 4公尺以上及最小深度須達13公尺，使上訴人分得
      之土地可單獨建築，不致形成畸零地，上訴人為息事寧人
      ，解決紛爭，同意接受  鈞院所測量之方案。
      戊○、癸○○、丁○○，均係於訴訟繫屬後始以夫妻贈
      與方式受贈取得系爭土地應有部分，寅○○、丑○○、子
      ○○將彼等土地部分應有部分贈與各該配偶之目的，無非
      企圖增加分割方案之複雜性以製造困擾，顯已違反誠信原
      則，且依民事訴訟法第254條第1項前段當事人恆定原則之
      規定，本件訴訟不受影響，故分割方案以由各該夫妻就分
      得部分維持共有對彼等較為有利，併予陳明。
      否認於原審曾表示分割共有物的分割結果如有需要拆除
      建物時都同意拆除之事實。
    (4)上訴聲明：原判決廢棄。兩造共有坐落南投縣鹿谷鄉
      ○○段第 533地號土地面積710.47平方公尺准予分割，其
      中如複丈成果圖(三)Ａ部分所示面積 55.30平方公尺分歸辛
      ○○，Ｂ部分所示面積 59.43平方公尺分歸庚○○，Ｃ部
      分所示面積224.90平方公尺分歸子○○、丁○○維持共有
      ，Ｄ部分所示面積185.42平方公尺分歸丑○○、癸○○維
      持共有，Ｅ部分所示面積185.42平方公尺分歸寅○○、戊
      ○維持共有。第一、二審訴訟費用由被上訴人負擔。
三、子○○、寅○○、丑○○辯稱：系爭土地之價值以面臨道路
    （中正路一段）部分其價值較高，而後段部分，則因離道路
    較遠，其價值自然較低。倘依南投縣竹山地政事務所96年08
    月07日複丈成果圖(一)所示之分割方法，則庚○○、辛○○所
    分得之土地，靠近道路之面寬較寬，且將後段價值較低之土
    地，均分割給伊等取得，對伊等顯失公平。為使各共有人能
    平均且依應有部分之比例，均能分得系爭土地之前後段，爰
    請求依南投縣竹山地政事務所96年8月7日複丈成果圖(二)所示
    之分割方案為判決分割。
    上訴後補陳：否認有分管契約存在。兩造於原審均表示分割
    共有物的分割結果如有需要拆除建物時都同意拆除，故無須
    考慮建物現況。辛○○係因其父於1、2年前向訴外人無償取
    得持分，且與庚○○係祖孫關係，爾後土地可以合併，對土
    地之利用並無不利。請求維持原審分割方法。答辯聲明；上
    訴駁回。
四、追加被告戊○、癸○○、丁○○雖未於言詞辯論期日到場，
    但彼等於本院準備程序陳稱：應將其應有部分獨立分割，並
    希望分割得店面土地等語。
五、得心證之理由：
  (一)上訴人主張系爭土地為兩造所共有，及該土地並無因物之使
    用目的而不能分割之情事，兩造也未訂有不分割之協議，而
    其分割方法無法經由兩造協議決定之事實，業據其提出系爭
    土地之登記謄本及地籍圖謄本為證，被上訴人及追加被告對
    此未為爭執，而兩造之應有部分如附表所示，復為兩造不可
    歸責事由不爭執，故足信為真實。按共有物之分割，依共有
    人協議之方法行之；分割之方法，不能協議決定者，法院得
    因任何共有人之聲請，以原物分配於各共有人，民法第 824
    條第 1項、第2項第1款定有明文。從而，上訴人請求判決分
    割系爭土地，即無不合，應予准許。
  (二)按法院就共有物為裁判分割時，應依民法第 824條為適當之
    分割，即應斟酌全體共有人之聲明及利害關係、共有物之性
    質及價值、經濟效用、使用現況及全體共有人之利益等公平
    決定之。查兩造占有系爭土地之現況如附圖(五)，而系爭土地
    面臨南投縣鹿谷鄉○○路○段，屬商業區，如附圖(四)綠色線
    所示位置，現有庚○○所有二層樓增建物，並在使用中。紅
    色線所示位置，現有子○○所有二層樓增建物，內有廚房、
    衛浴、臥房等設備，並在使用中，此業經本院會同竹山地政
    事務所人員勘測明確，有勘驗筆錄及上開地政事務所之97年
    08月29日複丈成果圖(三)在卷可憑。上訴人雖主張土地共有人
    間有分管協議，但為被上訴人所否認，而證人辰○○、丙○
    ○、己○○、卯○○、甲○○所證均無法證明共有人間確有
    分管契約存在（見本院卷第91至96頁），是上訴人此部分主
    張尚無足採。但證人辰○○證稱：伊所開設的理髮店土地係
    於45年間向林西鎏所購買；當時共有五間店面，伊店面面向
    馬路的右手邊二間店面係庚○○所有，伊店面面向馬路的左
    手邊係寅○○他們所有；之後伊房子賣給寅○○他們等語（
    見本院卷第91、92頁）。證人甲○○則證稱：土地以前是伊
    父親的；庚○○所有的土地，是庚○○向伊父親所買；當時
    賣給庚○○、寅○○等人時，該處有五間竹造的房屋，賣給
    庚○○的是一間竹造的房屋與旁邊相當於一間房屋的廚房。
    另外三間，中間的一間賣給辰○○，另外旁邊的二間是賣給
    寅○○的父親。伊不清楚買賣當時，有無約定何人使用何處
    ，但是我知道的時候，該五間房屋都已經固定何人使用何部
    分云云（見本院卷第94、95頁）。是依上開證人所述，可知
    面系爭土地向馬路原即有五間店面，最右邊二間店面自54年
    起即係庚○○所占有，其餘三間店面則係寅○○、子○○、
    丑○○所占有。再者，庚○○於系爭土地上營建房屋時，寅
    ○○、子○○、丑○○確有出具土地使用權同意書（見本院
    卷第49頁），是本件分割時即應斟酌各共有人占有系爭使用
    土地之現狀。至於被上訴人主張：兩造於原審均表示分割共
    有物的分割結果如有需要拆除建物時都同意拆除，故無須考
    慮建物現況云云，為上訴人所否認；查原審97年03月13日審
    理時當庭表示無須考慮建物現況者僅為被上訴人，上訴人則
    未為此項表示，有原審言詞辯論筆錄在卷足憑（見原審卷第
    131 頁），被上訴人此項主張應無足採。本院依系爭土地之
    性質，各共有人使用之狀況，經濟效用，避免造成無法單獨
    建築之畸零地，各共有人分得土地之價值、面積等情，認以
    竹山地政事務所之97年08月29日複丈成果圖(三)所示方法分割
    ，最為允當，爰採該分割方案分割。至於被上訴人所主張之
    分割方案，將造成上訴人所分得之土地成為無法建築之畸零
    地，自無可採。本件兩造均不願負擔鑑定土地價值之費用，
    本院自得不為此項鑑定。惟本院考量系爭土地以靠近中正路
    一段之一側價值較高，而上訴人所分得之土地面積雖較其應
    有部分所換算之面積為少，但面臨中正路一段、價值較高，
    並無不公平之處，各共有人所受分配之不動產，其價格並無
    不相當之情形，爰不命互為補償，併此敘明。又於本院審理
    期間，寅○○始將其應有部分中 216分之25贈與其妻戊○；
    丑○○將其應有部分中 216分之25贈與其妻癸○○；子○○
    將其應有部分中216分之40贈與其妻丁○○，而於民國97年8
    月14日完成登記，此有土地登記簿謄本在卷足證（見本院卷
    第63、64頁），依民事訴訟法第254條第1項前段當事人恆定
    原則之規定，本件訴訟不受影響，且子○○、寅○○、丑○
    ○、戊○、癸○○、丁○○倘若再分割為單獨所有，分割後
    之土地過於狹長將形成無法建築之情狀，故各該夫妻就分得
    部分分別依原應有部分比例維持共有，併予陳明。
五、綜上所述，原判決之分割方法既有未當，上訴為有理由，而
    分割共有物之訴，本質上並無訟爭性，兩造本可互換地位。
    本件被上訴人起訴雖於法有據，但被上訴人等人之應訴，實
    因訴訟性質所不得不然，本院認為訴訟費用由敗訴當事人負
    擔，顯失公平，而應由兩造依其應有部分之比例分擔，較為
    公允，爰諭知如主文第三項所示。
六、本件事證已臻明確，兩造其餘攻擊或防禦方法及所提證據，
    均與本院心證之形成及判決結果，不生影響，爰不一一再加
    以論述，併此敘明。
七、據上論結：本件上訴為有理由，依民事訴訟法第 463條、第
    385條第1項前段、第450條、第80條之1、第85條第 1項但書
    ，判決如主文。
中    華    民    國    98    年    1     月    20    日
              民事第三庭    審判長法  官  陳照德
                                  法  官  朱樑
                                  法  官  李平勳
以上正本係照原本作成。
如對本判決上訴，須於收受判決送達後20日內向本院提出上訴書
狀，其未表明上訴理由者，應於提出上訴後20日內向本院提出上
訴理由書（須按他造人數附具繕本）。
上訴時應提出委任律師為訴訟代理人之委任狀。具有民事訴訟法
第466條之1第1項但書或第2項之情形為訴訟代理人者，另應附具
律師及格證書及釋明委任人與受任人有該條項所定關係之釋明文
書影本。
                                  書記官  江丞晏
中    華    民    國    98    年    1     月    20    日
附表：（南投縣鹿谷鄉○○段第533地號共有人即應有部分）
〈共有人〉--〈應有部分〉
  庚○○      24/216
  辛○○      30/216
  子○○      22/216
  寅○○      25/216
  丑○○      25/216
  戊○        25/216
  癸○○      25/216
  丁○○      40/216


司法院資訊處製作；財團法人民間司法改革基金會備份。
